【裁判字號】    92,訴,1483
【裁判日期】    920710
【裁判案由】    損害賠償
【裁判全文】
臺灣台中地方法院民事判決  九十二年度訴字第一四八三號
    原      告  甲○○
    被      告  乙○○
右當事人間請求損害賠償事件，本院判決如左：
    主    文
原告之訴及假執行之聲請均駁回。
訴訟費用由原告負擔。
    事實及理由
壹、原告起訴主張：被告於民國九十年六月一日中午十二時許及同年月二日下午一、
    二時許，在台中縣潭子鄉○○路一之五三號「泰寶交通股份有限公司」二樓臥室
    內，連續與原告之配偶即訴外人吳德隆發生性關係各一次，而原告雖曾因與吳德
    隆爭吵後簽具離婚協議書，但原告為使子女有完整之家庭，已不願離婚，乃未辦
    理離婚登記，被告雖於九十年四月間見過原告與吳德隆之離婚協議書，然該內容
    明載原告與吳德隆之離婚須向戶政機關辦理離婚登記始生效力，被告顯已明知離
    婚協議書非經離婚登記不生效力，卻因重大過失不知原告依法仍為吳德隆之配偶
    ，竟連續與吳德隆發生性關係，應認有過失不法侵害原告配偶關係之身分法益，
    為此爰依侵權行為之法則，請求被告賠償新台幣 (下同)一百二十萬元慰撫金及
    自起訴狀繕本送達翌日起算之法定遲延利息等語。並聲明：(一)被告應給付原告
    一百二十萬元，及自起訴狀繕本送達翌日起至清償日止按年息百分之五計算之利
    息；(二)願供擔保，請准宣告假執行。
貳、被告則以：原告與吳德隆係聯合詐騙，變相勒索等語資為抗辯。並聲明：如主文
    所示。
參、兩造不爭執之事實：
一、被告曾於右揭時地，與吳德隆相姦二次。
二、原告雖曾與吳德隆簽訂離婚協議書，但迄未向戶政機關辦理離婚登記，原告仍為
    吳德隆之配偶。
    以上雙方所不爭執之事實，本院採為判決之基礎。
肆、得心證之理由：
    本件所應審酌之處，厥為：因過失與有配偶之人發生性關係 (相姦)時，對於他
    方之配偶，是否應負損害賠償責任？
一、吾國民法關於一般侵權行為之成立要件，係規定於民法第一百八十四條，即：因
    故意或過失，不法侵害他人之權利者，負損害賠償責任 (第一項前段)；故意以
    背於善良風俗之方法，加損害於他人者亦同 (第一項後段)；違反保護他人之法
    律，致生損害於他人者，負賠償責任，但能證明其行為無過失者，不在此限 (第
    二項)，此亦即一般侵權行為請求權之依據。至於民法第一百九十二條至一百九
    十六條等條文，則係就侵權行為各個效力 (賠償方法及範圍)部分為規定，並非
    請求權依據，換言之，一般侵權行為之成立與否，仍應視是否合於民法第一百八
    十四條規定之構成要件以為斷。
二、侵權行為法上權利之意涵，民法第一百八十四條於八十八年四月二十一日修正 (
    八十九年五月五日施行)前，學者間就前開法條係採概括條款說或類型規定說，
    本有廣義、狹義、最狹義之爭，採廣義說者，認為權利乃私法體系所保護之法律
    上利益 (包括利益)；採狹義說者，認為權利係指既存法律體系所明認之權利(不
    包括利益《利益係指權利以外為法規及公序良俗所保護之一切利益》)；採最狹
    義說者，則認為權利係指支配權而言 (不包括其他權利及利益)。而修正後之民
    法第一百八十四條一般侵權行為之規定，已明白採取類型理論之觀點，將之區分
    為權利侵害類型 (第一百八十四條第一項前段)、利益侵害類型 (第一百八十四
    條第一項後段)、違反保護法律類型 (第一百八十四條第二項)，各自均為獨立之
    請求權依據，是關於權利之意涵，當僅能採狹義或最狹義之見解，以資與「利益
    」之概念作一區別。
三、與有配偶之人通姦，對於他方之配偶，是否可認為權利受侵害，而得請求損害賠
    償，最高法院先後著有二則判例，其中四十一年台上字第二七八號判例意旨認為
    ：「民法親屬編施行前之所謂夫權，已為現行法所不採，故與有夫之婦通姦者，
    除應負刑事責任外，固無所謂侵害他人之夫權，惟社會一般觀念，如明知為有夫
    之婦而與之通姦，不得謂非有以違背善良風俗之方法，加損害於他人之故意，茍
    其夫確因此受有財產上或非財產上之損害，依民法第一百八十四條第一項後段，
    自仍得請求賠償」；另五十五年台上字第二０五三號判例意旨則認為：「民法第
    一百八十四條第一項前段規定，以權利之侵害為侵權行為要件之一，故有謂非侵
    害既存法律體系所明認之權利，不構成侵權行為，惟同法條後段規定，故意以背
    於善良風俗之方法加害於他人者，亦同，則侵權行為係指違法以及不當加損害於
    他人之行為而言，至於侵害係何權利，要非所問，而所謂違法以及不當，不僅限
    於侵害法律明定之權利，即違反保護個人法益之法規，或廣泛悖反規律社會生活
    之根本原理的公序良俗者，亦同，通姦之足以破壞夫妻間之共同生活而非法之所
    許，此從公序良俗之觀點可得斷言，不問所侵害係何權利，對於配偶之他方應構
    成共同侵權行為，婚姻係以夫妻之共同生活為其目的，配偶應互相協力保持其共
    同生活之圓滿安全及幸福，而夫妻互守誠實，係為確保其共同生活之圓滿安全及
    幸福之必要條件，故應解為配偶因婚姻契約而互負誠實之義務，配偶之一方行為
    不誠實，破壞共同生活之圓滿安全及幸福者，即為違反因婚姻契約之義務而侵害
    他方之權利」；又最高法院四十一年度民事庭庭長會議決議、四十四年度民刑庭
    總會會議決議、五十五年度第二次民刑庭總會會議決議，則分別認為通姦行為並
    非侵害他方配偶之名譽權、自由權。是參諸前揭最高法院判例及決議見解，與有
    配偶之人通姦，並未侵害他方配偶之夫權 (配偶權)、名譽權或自由權，而係「
    共同生活之圓滿安全及幸福」受侵害，請求權依據則係民法第一百八十四條第一
    項後段 (最高法院四十一年台上字第二七八號判例，更明白肯認不論財產上或非
    財產上之損害，均僅得依民法第一百八十四條第一項後段請求賠償)。茲有疑問
    者，乃係最高法院五十五年台上字第二０五三號判例所稱之受侵害者為夫妻間「
    共同生活之圓滿安全及幸福」，究係狹義說所指之權利？抑或僅係利益？學者間
    有認為此為最高法院肯認「婚姻圓滿維持權 (配偶權)」之例證，惟本院認為最
    高法院前開判例揭諸之所謂「共同生活之圓滿安全及幸福」，並非狹義說所指之
    權利，而係基於配偶關係所生之利益，理由如下：
(一)、最高法院四十一年台上字第二七八號判例已明白表示，與有配偶之人通姦，並
      未侵害他方配偶之夫權 (配偶權)，如最高法院五十五年台上字第二０五三號
      判例所稱之「共同生活之圓滿安全及幸福」，係指「婚姻圓滿維持權 (配偶權
      )」，前後二則判例之見解將發生矛盾，然迄至目前為止，該二則判例仍為實
      務上併行採用。
(二)、如最高法院已肯認有所謂「婚姻圓滿維持權 (配偶權)」存在，則請求權依據
      當係民法第一百八十四條第一項前段，而非後段 (至少財產上之損害，應得依
      前段請求)，但最高法院前揭判例所揭諸之請求權依據，無論財產上或非財產
      上之損害，均係民法第一百八十四條第一項後段。
(三)、自文義解釋而言，所謂夫妻間「共同生活之圓滿安全及幸福」，充其量係指配
       偶共同生活時，在互守誠實義務之前提下，所能獲取圓滿安全及幸福之利益
       而已，似難解為係權利。
(四)、故意通 (相)姦之行為，因有違公序良俗，此時賦予他方之配偶得請求財產上
      或非財產上之損害賠償，甚為合理，惟如將之解為係「婚姻圓滿維持權」受侵
      害時，縱使因過失不知他方係有配偶之人之過失通姦行為，他方之配偶仍得依
      民法第一百八十四條前段請求賠償，似有過度擴張他方配偶權利之嫌，是否妥
      適，不無疑問。
(五)、最高法院五十五年台上字第二０五三號判例，雖稱：「破壞共同生活之圓滿安
      全及幸福者，即為違反因婚姻契約之義務而侵害他方之權利」，惟通觀最高法
      院前揭判例之前後文，該判例係先將民法第一百八十四條第一項前段、後段併
      列說明後，認為「侵權行為．．．不僅限於侵害法律明定之權利，即違反保護
      個人法益之法規，或廣泛悖反規律社會生活之根本原理的公序良俗者，亦同」
      ，再由公序良俗之觀點認為「通姦足以破壞夫妻間之共同生活而非法之所許」
      ，進而得出他方配偶可得請求賠償之結論，顯見最高法院係以公序良俗之價值
      判斷作為通姦應負賠償責任論理之基礎，是最高法院前揭判例殆係從廣義說之
      觀點就權利之意函為解釋，亦即該「權利」之意涵包括法律體系所明認之權利
      以外為公序良俗所保護之利益，自難作為最高法院肯認「婚姻圓滿維持權」之
      例證。
四、民法債編於八十八年四月二十一日修正時，雖增訂第一百九十五條第三項規定：
    民法第一百九十五條第一項、第二項之關於得請求非財產上損害賠償之規定，於
    不法侵害他人基於父、母、子、女或配偶關係之身分法益而情節重大者，準用之
    。然此僅係損害賠償效力之規定，至於請求權依據，仍應回歸侵權行為成立要件
    之規定，亦即是否合於民法第一百八十四條規定之構成要件以為斷，而通姦行為
    所侵害者，既係配偶間「共同生活之圓滿安全及幸福」之利益，並非「婚姻圓滿
    維持權」，是僅得以民法第一百八十四條第一項後段作為請求權依據。執此，關
    於故意通 (相)姦之侵權行為，受損害之他方配偶，自得援引民法第一百八十四
    條第一項後段、第一百九十五條第三項規定，請求賠償慰撫金 (最高法院前揭判
    例在此範圍內，不應再行援用)，但就過失通姦行為，受損害之他方配偶仍不得
    請求損害賠償，尚不因民法增訂第一百九十五條第三項而有不同。
五、原告所陳被告係因過失與吳德隆相姦云云，姑不論是否屬實，惟揆諸前揭說明，
    原告仍不得請求被告賠償慰撫金。從而原告本於侵權行為之法則，請求被告賠償
    一百二十萬元慰撫金及自起訴狀繕本送達翌日起算之法定遲延利息，為無理由，
    應予駁回。
六、原告之訴既經駁回，其假執行之聲請亦失所附麗，應併駁回之。
七、訴訟費用負擔之依據：民事訴訟法第七十八條。
中      華      民      國    九十二    年      七      月    十       日
                                        臺灣臺中地方法院民事第一庭
~B法      官  劉長宜
右正本證明與原本無異。
如不服本判決，應於判決送達後二十日內，向本院提出上訴狀。
中      華      民      國    九十二    年      七      月    十七      日
~B法院書記官


司法院資訊處製作；財團法人民間司法改革基金會備份。
